臺灣板橋地方法院交通事件裁定　　　　94年度交聲字第1644號
原處分機關　交通部公路總局臺北區監理所板橋監理站
受處分人即
異　議　人　甲○○
上列受處分人即異議人因違反道路交通管理處罰條例案件，對於
交通部公路總局臺北區監理所板橋監理站民國94年8 月20日所為
之處分（板監裁字第裁41-ABV921176號），聲明異議，本院裁定
如下：
    主  文
原處分撤銷。
甲○○不罰。
    理  由
一、按「汽車駕駛人，未領有駕駛執照駕車者，處新台幣六千元
    以上一萬二千元以下罰鍰，並當場禁止其駕駛及扣留其車輛
    牌照」，道路交通管理處罰條例第21條第1 項第1 款定有明
    文。是依上開法律規定，如汽車駕駛人有上開交通違規情事
    者，處罰機關固可對汽車駕駛人為前揭法律規定之裁罰，惟
    依道路交通管理處罰條例第92條第3 項授權訂定之違反道路
    交通管理事件統一裁罰基準及處理細則第44條第1 項規定：
    「違反道路交通管理事件行為人，未依規定自動繳納罰鍰，
    或未依規定到案聽候裁決，處罰機關應於舉發違反道路交通
    管理事件通知單送達二個月內依基準表逕行裁決之」，換言
    之，倘汽車駕駛人於上開交通違規遭舉發後，縱未依規定自
    動繳納罰鍰，或未依規定到案聽候裁決，處罰機關仍應於舉
    發違反道路交通管理事件通知單送達2 個月內依前述基準表
    逕行裁決之，以即時裁決汽車駕駛人應有之處罰，避免因處
    罰機關遲遲未能裁罰，造成汽車駕駛人處於受罰不確定之狀
    態，致使其權益可能因之受有損害。再者，處罰機關如未能
    於前開時間內為上述裁罰，其效力為何，道路交通管理處罰
    條例並無規定，前揭處理細則亦未定有明文。惟審諸刑事犯
    罪等情節較重之行為，對之追訴處罰尚且有時效之規定，則
    情節較輕之交通違規行為，又豈有永久不限期限均得裁罰之
    道理，其理自不待言。按於94年1 月18日由立法院三讀通過
    之行政罰法（按：須自總統公布1 年後始正式施行）第27條
    第1 項、第2 項分別規定：「行政罰之裁處權，因三年期間
    之經過而消滅」、「前項期間，自違反行政法上義務之行為
    終了時起算。但行為之結果發生在後者，自該結果發生時起
    算」。故依上開尚未施行之法律規定可知，立法者業已就行
    政罰之裁罰時效作出通則性之立法決定，亦即原則上以自行
    為人違反行政法上義務之行為終了時起算3 年之期間作為一
    般裁罰權之時效期間。從而，參諸前揭處理細則規定處罰機
    關應於舉發違規通知單送達後2 個月內即時裁決之誡命要求
    ，且揆諸即將施行之行政罰法對於裁罰權之時效期間規定為
    3 年之立法意旨，本院認為如處罰機關並無任何正當理由，
    竟遲於汽車駕駛人違規逾3 年後始行裁決，其不啻係裁決怠
    惰，則其所為裁決在程序上自堪認定具有重大明顯之瑕疵，
    雖未能逕依尚未施行之行政罰法認定其之裁決權業已消滅，
    但依行政程序法第111 條第7 款規定，應認其裁決無效。是
    以，受處分人如不服該裁決而向法院聲明異議，法院自應撤
    銷該無效之違法裁決，並諭知受處分人不罰。
二、原處分機關認受處分人即異議人甲○○騎乘車牌號碼ARY-07
    3 號重型機車，於民國90年4 月2 日上午11時50分許，行經
    臺北市○○○路50巷口時，為警攔截發現其係無照駕駛，涉
    有道路交通管理處罰條例第21條第1 項第1 款之違規，經警
    當場製單舉發後，爰依上開法律規定，於94年8 月20日以板
    監裁字第裁41-ABV921176號裁罰異議人罰鍰新台幣1 萬2 千
    元在案，此有臺北市政府警察局舉發違反道路交通管理事件
    通知單影本、原處分機關違反道路交通管理事件裁決書影本
    各1 份附卷可按。
三、聲明異議意旨略以：異議人另於90年4 月27日亦因無照駕駛
    被舉發，何以本件於90年4 月2 日遭舉發時，未禁止當時之
    行為人繼續駕駛及扣留車輛牌照？又90年4 月2 日距異議人
    聲明異議（90年9 月5 日）已經過4 年5 個月，而異議人前
    揭重型機車復已遺失多年，處分已遺失機車之異議人，有欠
    允當。異議人現已高齡77歲，無業亦無經濟能力負擔罰鍰，
    爰聲明異議，請求撤銷上開裁決等語。
四、茲首應審究者，即本件原處分機關之裁決於程序上有無明顯
    重大之瑕疵，如有重大明顯瑕疵，該裁決應屬無效，本院自
    應先從程序上撤銷原處分，當毋庸再就本件實體部分進行審
    理。經查，本件違規行為之終了時間係在90年4 月2 日上午
    11 時50 分許，而經臺北市政府警察局萬華分局武昌街派出
    所警員當場製單舉發後，異議人亦當場簽收該舉發違規通知
    單，此有該舉發違規通知單影本1 紙在卷可稽。觀諸該舉發
    違規通知單上並載明異議人應於90年4 月17日前到案聽候裁
    決，則異議人如確有到案聽候裁決，原處分機關即應依法裁
    決，惟縱異議人未依規定到案聽候裁決，原處分機關亦應於
    該舉發違規通知單送達後2 個月內逕行裁決，自無須受異議
    人未到案聽候裁決之影響。然而，依原處分機關移送本院之
    移送書所載，本件業已逾應到案日期，換言之異議人應係未
    於90年4 月17日之應到案日期前到案聽候裁決，此時原處分
    機關即應於90年4 月2 日異議人收受舉發違規通知單起之2
    個月內逕行裁決為是，但原處分機關並未按時裁決，且竟遲
    至4 年多後之94年8 月20日始為本件裁決，而依本件相關卷
    證資料，尚難認有何正當理由，揆諸本院首揭說明，原處分
    機關遲至4 年多後始為本件裁決，該裁決於程序上應認具有
    重大明顯瑕疵，核屬無效之違法裁決。
五、綜上所述，原處分機關於異議人違規行為終了後，逾4 年始
    裁罰異議人，程序上具有重大明顯瑕疵，洵難認屬合法，異
    議人固未執此程序事由聲明異議，惟原處分既有此可議之處
    ，仍應由本院將原處分撤銷，改諭知異議人不罰。
六、結論：依道路交通管理處罰條例第87條第2 項、道路交通案
    件處理辦法第20條前段，裁定如主文。
中　　華　　民　　國　　94　　年　　9 　　月　　20　　日
                  交通法庭      法  官  陳信旗
以上正本證明與原本無異。
如不服本裁定，應於送達後5日內向本院提出抗告狀。
                                書記官　陳昭綾
中　　華　　民　　國　　94　　年　　9 　　月　　20　　日
